臺灣高雄地方法院民事裁定　　　　　 100年度消債聲字第95號
聲　請　人　陳明諒
債　權　人　高雄市政府
法定代理人　陳菊
代　理　人　洪志強（高雄銀行營業部國宅科）
債　權　人　臺灣新光商業銀行股份有限公司
法定代理人　李增昌
代　理　人　吳莉蓉
債　權　人　聯邦商業銀行股份有限公司
法定代理人　李憲章
代　理　人　林欣宜
債　權　人　豐（台灣）商業銀行股份有限公司（承受自香港
　　　　　　商香港上海豐銀行）
法定代理人　李鐘培
債　權　人　國泰世華商業銀行股份有限公司
法定代理人　汪國華
代　理　人　劉士銘
債　權　人　良京實業股份有限公司（受讓自寶華商銀）
法定代理人　床波雄一郎
上列當事人因消費者債務清理事件，聲請免責，本院裁定如下：
    主    文
聲請人即債務人陳明諒不免責。
    理    由
一、按法院為終止或終結清算程序之裁定確定後，除別有規定外
    ，應以裁定免除債務人之債務，消費者債務清理條例（下稱
    消債條例）第132 條固有明定，惟依同條例第134 條第4 款
    規定，債務人如因浪費、賭博或其他投機行為，致財產顯然
    減少或負擔過重之債務，而生開始清算之原因之事由存在，
    法院應為不免責之裁定，但債務人證明經普通債權人全體同
    意者，不在此限。其立法意旨，在於消費者債務清理制度並
    非在使債務人恣意消費所造成之債務，轉嫁予債權人負擔，
    債務人免責制度，應在鼓勵勤勞誠實之債務人，而非縱容債
    務人奢侈浪費，倘債務人於聲請清算前之相當期間內，明知
    經濟狀況不佳，猶恣意揮霍、投機之作為，對清算原因之造
    成有可歸責性，且致負擔增加，使債權人無端受害，亦有制
    止之必要，均不宜使之免責。
二、經查：
（一）聲請人於民國95年6 月1 日向最大債權金融機構國泰世華
      商業銀行股份有限公司（下稱國泰世華銀行）成立協商債
      務清償方案，自95年7 月起，分8 期，利率3.00％，每期
      新臺幣（下同）11,228元，後因不可歸責於己之事由，致
      使履行已成立之協商內容顯有困難，於97年9 月19日具狀
      聲請更生，經本院通知聲請人補正更生方案逾期未提，而
      於98年6 月23日以98年度消債清字第122 號裁定開始清算
      程序；又本院民事執行處審酌聲請人財產狀況認財產有不
      易變賣情形，復於100 年5 月24日以98年度司執消債清字
      第96號裁定終止清算程序確定在案，此業經本院調取上開
      卷宗核閱無誤。
（二）聲請人積欠最大債權金融機構國泰世華銀行等債務共計達
      新臺幣2,846,907 元（見司執消債清卷第195 頁），經本
      院函請各債權人就聲請人應否免責表示意見，債權人國泰
      世華銀行、香港商香港上海匯豐商業銀行股份有限公司（
      下稱上海匯豐銀行）、臺灣新光商業銀行股份有限公司（
      下稱新光銀行）、聯邦商業銀行股份有限公司（下稱聯邦
      銀行）、良京實業股份有限公司（受讓自原債權人寶華商
      業股份有限公司，下稱寶華銀行）、高雄市政府等，均主
      張聲請人消費逾越一般人生活必要支出，而有浪費情事，
      不同意聲請人免責，有各該銀行、公司、高雄市政府之陳
      報狀附於本院100 年度消債聲字第95號卷中可稽。
（三）依上開金融機構檢具聲請人之消費明細資料，聲請人曾分
      別：（１）向國泰世華銀行以信用卡於93年3 月申貸通信
      貸款210,000 元；（２）以豐銀行現金卡於93年2 月、
      93年11月至12月、94年1 月、6 月至7 月、9 月至11月預
      借現金計13筆共計260,000 元；（３）以新光銀行信用卡
      於93年10月代償國泰世華銀行20,000元；（４）以寶華銀
      行於92年11月申辦現金卡小額信貸50,000代償國泰世華銀
      行；至上開信貸及現金卡預借現金等，於92年11月至94年
      11月間，借貸金額約為540,000 元，平均每月借貸金額為
      約21,600元（計算式：540,000 元÷25個月＝21,600元）
      ，有豐銀行交易履歷表（見本院卷第3 至4 頁）、新光
      銀行消費明細表（見本院卷第18至21頁）、國泰世華銀行
      信用卡歷史消費明細表（見本院卷第34至37頁）、寶華銀
      行金卡代償／撥款服務申請表（見本院卷第42頁）附卷可
      查。
（四）核聲請人於87年3 月18日向高雄市政府申貸2,460,000 元
      （含國民住宅基金部份之貸款1,600,000 元及銀行資金提
      供部分貸款860,000 元），以30年為期（即360 期），每
      月平均還款約6,833 元，有高雄市政府國民住宅貸款契約
      書（見本院卷第15頁）在卷可證。復查，聲請人於92年至
      94年間，尚須扶養配偶陳潘秋、子女陳盈智（78年2 月14
      日生）、陳怡貝（79年11月6 日生）、其母許碖（23年6
      月4 日生）等4 人，此有聲請人更生聲請狀（見消債更卷
      第7 頁）、戶籍謄本（見消債更卷第15頁至第16頁、第12
      6 頁）、陳潘秋、許碖二人之財政部高雄市國稅局95年度
      、96綜合所得稅各類所得資料清單、財產歸屬資料清單（
      見消債更卷第120 頁至125 頁）、家族系統表（見消債更
      卷第142 頁）於卷可憑；按行政院主計處家庭收支調查94
      年度高雄市每人每月平均消費支出費用為9,711 元，聲請
      人自承扶養費部分配偶每月支出金額為5,000 元、其母每
      月支出金額為3,000 元（見消債更卷第7 頁），則聲請人
      全家5 口平均每月最低生活支出為30,045元【計算式：聲
      請人每月最低生活費9,711 元＋其配偶陳潘秋扶養費5,00
      0 元＋二名未成年子女扶養費（94年度扶養免稅額74,000
      ÷12月x2人＝12,334元）＋其母許碖扶養費3,000 】；故
      聲請人每月支出之生活費、扶養費及房屋貸款部分共計36
      ,878元（計算式：30,045元＋房屋貸款6,833 元）。又查
      聲請人94年度薪資總額為362,300 元（每月平均薪資約30
      ,608元）（見消債更卷第132 頁背面），相對於聲請人每
      月必要生活支出36,878元，尚不足6,270 元；惟聲請人平
      均每月借貸金額為21,600元已如上述，是則聲請人每月可
      動支金額高達52,208元（計算式：30,608元＋21,600元）
      ，縱部分借貸費用乃是用以支應聲請人一家之生活開銷，
      惟每月尚有超額15,330元，顯逾其家庭日常生活所需之必
      要費用。
（五）又聲請人於以其收入已困難維持家庭日常生活支出情況下
      ，為多筆信貸或預借現金等金融消費行為，其應已係察己
      身財務狀況已開始不佳，則聲請人應即刻就債務情況尚未
      惡化之前節制開銷，詎仍猶持續逾其能力，分別為：（１
      ）持國泰世華銀行信用卡，分別於92年12月、93年6 月、
      12月在國泰人壽繳納保費計6 筆共63,222元；（２）持聯
      邦銀行信用卡，分別於於92年12月在家樂福五甲店消費7,
      880 元；93年9 月在大伊統百貨公司消費2,136 元；93年
      12月、94年2 月在榮穩輪胎有限公司消費計2 筆共計30,0
      00元；93年11月至94年2 月在台新資融股份有限公司消費
      計4 筆共計11,116元；94年3 月在立展汽車電機音響消費
      7,000 元；95年4 月在大鵬車業行消費計3 筆共計41,500
      元；（３）持新光銀行信用卡於95年4 月在錦泰珠寶銀樓
      漢民分店消費4,400 元等情，有國泰世華銀行歷史消費明
      細表（見本院卷第36至頁）、聯邦銀行歷史帳單查詢表（
      見本院卷第25至31頁）、新光銀行消費明細表（見本院卷
      第18至21頁）附卷可按。復依新光銀行消費明細表（見本
      院卷第18至21頁）及聯邦銀行信用卡帳款通知書（見本院
      卷第54至59頁）可知，債務人於92年12月至95年4 月間每
      月信用卡消費款幾乎均繳最低應繳金額入帳，聲請人之收
      入既已就家庭生活費用有入不敷出之情，且又以信貸或預
      借現金等方式勉為支應，此時自應量入為出以求盡力改善
      其財務狀況，惟同期時間仍繼續以信用卡刷卡消費，核其
      消費明細內容為非屬民生之必須，顯見聲請人於清償能力
      已陷於不良情況下仍為刷卡消費，亦消費內容非認係日常
      生活必要之開銷，聲請人未知衡度、量力而為，而以「以
      債養債」方式使其債務逐漸惡化，致自己陷於「不能清償
      債務」之窘境，此足見聲請人欠缺財務規劃能力，經核已
      該當於消債條例第134 條第4 款所定「因浪費行為，致財
      產顯然減少或負擔過重之債務，而生開始清算原因」之情
      甚明。
三、揆諸前述，即聲請人為消債條例第134 條第4 款規定不應免
    責之情形，且全體債權人均不同意聲請人免責，依首揭規定
    及說明，不應准許債務人免責之聲請，爰裁定如主文。末按
    ，聲請人今雖受不免責裁定，日後若得認聲請人有盡其誠摯
    努力持續清償其債務，則尚得循消債條例第142 條途徑而受
    免責裁定，併予敘明。
中    華    民    國   100    年    8     月    15    日
              民事第一庭    法      官  林岳葳
上為正本係照原本作成
如不服本裁定，應於裁定送達後10日內，以書狀向本院提出抗告
，並繳納抗告費新臺幣1千元
中    華    民    國   100    年    8     月    15    日
                            書  記  官  黃獻立